臺灣高等法院臺中分院刑事判決
                                  110年度金上訴字第264號
上  訴  人  臺灣南投地方檢察署檢察官
上  訴  人
即  被  告  馮梓喻


上列上訴人等因被告加重詐欺案件，不服臺灣南投地方法院109
年度訴字第209 號中華民國109 年12月10日第一審刑事判決（起
訴案號：臺灣南投地方檢察署108 年度偵字第3235號），提起上
訴，本院判決如下：
    主    文
原判決關於扣案之犯罪所得不予宣告沒收部分，撤銷。
馮梓喻扣案之犯罪所得新臺幣肆佰元，沒收。
其餘上訴駁回。
    犯罪事實
一、馮梓喻於民國106 年10月間某日，經由柯金位之介紹，加入
    某姓名年籍均不詳而綽號「阿庭」、「小鄧」、「弟弟」等
    成年男子所屬詐欺集團（下稱本案詐欺集團），擔任該集團
    中提領民眾受騙款項之車手工作，並可從提領款項中取得1%
    的金額，作為報酬（涉犯違反組織犯罪防制條例部分，業經
    另案最高法院以108 年度台上字第976 號判決確定，而非本
    案起訴與審理範圍）。馮梓喻因而與「阿庭」、「小鄧」、
    「弟弟」以及本案詐欺集團之其他不詳姓名年籍成年成員，
    共同基於意圖為自己不法所有，三人以上詐欺取財，以及掩
    飾、隱匿特定犯罪所得去向與所在之犯意聯絡，先由「阿庭
    」將其以不詳方式取得人頭帳戶即梁芳慈設於渣打國際銀行
    中清分行（下稱渣打銀行）帳戶（帳號：00000000000000號
    ）之金融卡與密碼，置於馮梓喻位於臺中市○區○○路000 巷0
    0號租屋處附近，並透過LINE 通訊軟體聯繫馮梓喻前往領取
    之方式，將上開人頭帳戶金融卡提供交付予馮梓喻。再由本
    案詐欺集團某姓名年籍均不詳之成年成員，㈠於106 年12月8
     日上午10時8 分許，假冒董善治姪子名義，撥打電話向董
    善治佯稱：因網路購買東西，積欠老闆一筆錢，需要做生意
    使用，請協助馬上匯款云云，致使董善治誤認為親人向其求
    助，而陷於錯誤，依指示於同日10時50分許，在臺北市○○區
    ○○路0 段000 號「華南商業銀行」臨櫃匯款新臺幣（下同）
    13萬元至上開梁芳慈設於渣打銀行之帳戶，而向董善治詐得
    13萬元得逞。㈡於106 年12月8 日上午11時16分許，假冒黃
    俊能友人「李宣毅」名義，撥打電話向黃俊能佯稱：要向黃
    俊能借錢應急云云，致使黃俊能誤認友人向其求助，而陷於
    錯誤，依指示於同日中午12時許，在臺南市○○區○○里00○0 
    號「白河區內角農會」臨櫃匯款10萬元至上開梁芳慈設於渣
    打銀行之帳戶，而向黃俊能詐得10萬元得逞。再由「小鄧」
    依「阿庭」之指示，駕駛車號000 -0000 號自用小客車，搭
    載馮梓喻、「弟弟」與另一名姓名年籍均不詳之成年人士至
    附表所示之南投縣○○市○○○路00號「統一便利商店龍辰門市
    」與南投縣○○市○○路000 ○0 號「全家便利商店南投新村門
    市」，由馮梓喻持上開渣打銀行帳戶之金融卡，或馮梓喻陪
    同「弟弟」持上開渣打銀行帳戶金融卡，進入前述便利商店
    操作自動櫃員機提領如附表所示董善治、黃俊能受騙匯入上
    開渣打銀行帳戶的款項後，再由馮梓喻與「弟弟」將提領所
    得款項，轉交「小鄧」，由「小鄧」將之轉交「阿庭」或本
    案詐欺集團其他不詳成員，而掩飾、隱匿附表所示詐欺犯罪
    所得之去向及所在，馮梓喻並取得其提領如附表編號1 至編
    號2 所示合計4 萬元款項之1%即400 元之報酬。嗣因董善治
    與姪子聯繫，始知受騙，而報警處理，黃俊能則因106 年12
    月11日再次接獲本案詐欺集團之電話，察覺有異，並報警處
    理，始循線查獲上情。
二、案經董善治、黃俊能訴由南投縣政府警察局中興分局報告臺
    灣南投地方檢察署檢察官偵查起訴。
    理    由
一、上訴範圍之說明：檢察官就本案，雖僅就原判決對被告馮梓
    喻扣案之犯罪所得諭知不予沒收部分提起上訴（見本院卷第
    25頁至第26頁) 。惟刑事訴訟法第455 條之27第1 項所定之
    「對於本案之判決提起上訴者，其效力及於相關之沒收判決
    ；對於沒收之判決提起上訴者，其效力不及於本案判決」，
    係設於「沒收特別程序」專篇，並非規定於原有附隨於刑事
    本案沒收被告財產之一般沒收程序，且參之該條立法理由說
    明意旨，顯見該條第1 項後段所謂：「對於沒收之判決提起
    上訴者，其效力不及於本案判決」，係為避免因第三人參與
    沒收程序部分之程序延滯所生不利益，乃明定僅就參與人財
    產沒收事項之判決提起上訴者，其效力不及於本案之判決部
    分，並非指對於本案被告財產沒收事項之判決提起上訴者，
    其效力亦不及於本案之判決部分。此自日本應急對策法乃針
    對刑事案件應沒收之物為第三人所有時所設之特別規定，更
    為明瞭。尤以刑事訴訟關於本案被告部分，係併就本案與沒
    收部分同時審理，程序上並無區隔，案內關涉應予沒收之財
    產，並非必與本案犯罪事實為完全之分離，此與第三人參與
    之沒收特別程序，非但係特定於沒收事項，且係針對特定財
    產之情形尚屬有別。故刑事訴訟法第455 條之27第1 項既僅
    規定在第三人參與程序，而無法直接適用於原有附隨於刑事
    本案沒收被告財產之一般沒收程序，則在法無明文之情形下
    ，當事人縱使僅就沒收部分提起上訴，依刑事訴訟法第348 
    條第2 項規定，相關連之本案判決仍屬有關係之部分，亦應
    視為已經上訴（最高法院106 年度臺上字第3601號刑事判決
    意旨參照）。是檢察官就本案雖僅就原判決諭知扣案之犯罪
    所得不予沒收部分提起上訴，依上開說明，相關連之本案判
    決仍屬有關係之部分，應視為已經上訴，合先敘明。
二、證據能力：
  ㈠以下援引上訴人即被告之自白，因非出於強暴、脅迫、利誘
    、詐欺、疲勞訊問或其他不正方法所取得，且被告亦未爭執
    其陳述之任意性（見本院卷第71頁），又有其他事證足以補
    強被告之自白，確屬真實可信，依刑事訴訟法第156 條第1
    項之規定，應有證據能力。
  ㈡按被告以外之人（包括證人、鑑定人、告訴人、被害人及共
    同被告等）於審判外之陳述雖不符刑事訴訟法第159條之1至
    之4等四條之規定，然經當事人於審判程序同意作為證據，
    法院審酌該言詞陳述或書面陳述作成時之情況，認為適當者
    ，亦得為證據；當事人、代理人或辯護人於法院調查證據時
    ，知有刑事訴訟法第159條第1項不得為證據之情形，而未於
    言詞辯論終結前聲明異議者，視為有前項之同意，同法第15
    9條之5定有明文。立法意旨在於傳聞證據未經當事人之反對
    詰問予以核實，原則上先予排除。惟若當事人已放棄反對詰
    問權，於審判程序中表明同意該等傳聞證據可作為證據；或
    於言詞辯論終結前未聲明異議，基於尊重當事人對傳聞證據
    之處分權，及證據資料愈豐富，愈有助於真實發見之理念，
    且強化言詞辯論主義，使訴訟程序得以順暢進行，上開傳聞
    證據應均具有證據能力，不以未具備刑事訴訟法第159條之1
    至第159條之4所定情形為限（最高法院104年度第3次刑事庭
    會議決議參照）。查本件以下所引用之被告以外之人於審判
    外之供述證據，因被告於本院準備程序中，表示：同意有證
    據能力等語（見本院卷第71頁至第74頁），且被告於本院審
    判期日，亦未聲明異議（見本院卷第101 頁至第104 頁），
    本院審酌上開供述證據資料製作時之情況，並無不當取供及
    證明力明顯過低之瑕疵，認以之作為證據應屬適當，揆諸前
    開規定，應認均具證據能力。
  ㈢至於本院以下援引之其餘非供述證據資料，因與犯罪事實具
    有關聯性，且為執法人員依法所取得，並無不得作為證據之
    事由，且檢察官與被告於本院審理期間對該等資料之證據能
    力，亦均不爭執，且其中關於刑事訴訟法第164條第2項規定
    ，證物如為文書部分，係屬證物範圍。該等可為證據之文書
    ，已經依法踐行調查證據之程序，即提示或告以要旨，自具
    有證據能力，併此敘明。
三、認定犯罪事實所憑證據與理由：
　　訊據被告對於「犯罪事實」欄所載之2 次加重詐欺取財與
    洗錢等犯罪事實，於警詢、偵查、原審及本院審理時，均坦
    承不諱（見警卷第22頁至第25頁、偵查卷第12頁至第25頁、
    第43頁至第51頁、第104 頁至第109 頁、原審卷第48頁、第
    167 頁至第168 頁、本院卷第71頁、第106 頁），核與證人
    即介紹被告加入本案詐欺集團之柯金位之證述情節（見警卷
    第42頁至第44頁、偵查卷第29頁至第39頁、第97頁至第102
    頁），大致相符，並經證人即告訴人董善治、黃俊能就其等
    受騙經過於警詢證述明確（見警卷第7 頁至第9 頁、第15頁
    至第16頁），且有告訴人董善治報案之內政部警政署反詐騙
    諮詢專線紀錄表、臺北市政府警察局信義分局五分埔派出所
    受理刑事案件報案三聯單、警示簡便格式表（見警卷第5 頁
    至第6 頁、第10頁至第12頁）、告訴人黃俊能提出之內政部
    警政署反詐騙諮詢專線紀錄表、臺南市政府警察局白河分局
    內角派出所受理刑事案件報案三聯單、受理詐騙帳戶通報警
    示簡便格式表、金融機構聯防機制通報單（見警卷第14頁、
    第17頁至第19頁）、告訴人董善治提出其受騙匯款之之華南
    商業銀行「匯款回條聯」（見警卷第13頁）、告訴人黃俊能
    提出其受騙匯款之白河區農會「匯款申請書」（見警卷第20
    頁）、車號000 -0000 號自用小客車路口監視錄影畫面與被
    告、「弟弟」進入超商提領款項之監視錄影畫面（見警卷第
    26頁至第31頁、第90頁至第91頁）、渣打銀行109 年2 月20
    日渣打商銀字第1090004053號函暨檢附開戶資料及交易明細
    （見偵查卷第55頁至第57頁）、渣打銀行109 年3 月27日函
    暨檢附交易明細（見偵查卷第93頁至第94頁）等資料附卷可
    稽，足認被告前揭自白均核與事實相符。從而，本案事證明
    確，被告上揭加重詐欺取財與洗錢等犯行，均堪認定，應依
    法論科。
四、論罪科刑：
  ㈠依被告之供述情節，被告加入本案詐欺集團之成員，至少有
    被告、「阿庭」、「小鄧」、「弟弟」等人，而有3 人以上
    。又刑法第339 條之4 第1 項之加重詐欺取財罪，法定本刑
    為1 年以上7 年以下有期徒刑之罪，屬洗錢防制法第3 條第
    1 款所規定之特定犯罪。而告訴人董善治、黃俊能因陷於錯
    誤，將款項轉帳至上開渣打銀行之人頭帳戶後，由被告或「
    弟弟」負責從人頭帳戶將詐欺所得款項，予以提領出來，再
    由「小鄧」轉交「阿庭」或本案詐欺集團其他成員，使檢警
    機關難以透過金流，追查贓款的去向與所在，進而達到掩飾
    或隱匿詐欺犯罪所得的目的。是核被告所為，均係犯刑法第
    339 條之4 第1 項第2 款之三人以上共同詐欺取財罪、洗錢
    防制法第14條第1 項之洗錢罪。
  ㈡被告與本案詐欺集團其他成員就本案之加重詐欺與洗錢犯行
    ，雖有多次提領情形，然均係於密接之時、地為之，且侵害
    同一法益，應為數個舉動之接續施行，而均為接續犯。
  ㈢被告就「犯罪事實」欄所載之2 次加重詐欺取財與洗錢犯行
    ，與「阿庭」、「小鄧」、「弟弟」以及本案詐欺集團之其
    他不詳姓名年籍成年成員之間，均具有犯意聯絡與行為分擔
    ，應論以共同正犯。
  ㈣本案詐欺集團為順利詐取財物，並掩飾犯罪所得之去向與所
    在，而使用上開渣打銀行之人頭帳戶，作為匯款工具，足認
    被告所犯如「犯罪事實」欄㈠與㈡所示加重詐欺與洗錢之犯
    行，二行為間有局部之同一性，故被告所犯如「犯罪事實」
    欄㈠與㈡之加重詐欺取財與洗錢等2 罪間，均屬一行為同時
    觸犯數罪名，而為想像競合犯，均應依刑法第55條規定，各
    從一重之加重詐欺罪處斷。
  ㈤被告所犯上開加重詐欺取財等2 罪，因所侵害者為不同個人
    之財產法益，自應以被害人數決定犯罪之罪數，而犯意各別
    ，應予分論併罰。
五、駁回上訴部分：
  ㈠按沒收新制將沒收性質變革為刑罰及保安處分以外之獨立法
    律效果，已非刑罰（從刑），訴訟程序上有其自主性及獨立
    性，其雖以犯罪（違法）行為存在為前提，但二者非不可分
    離審查。即使對本案上訴，倘原判決沒收部分與犯罪事實之
    認定及刑之量定，予以分割審查，並不發生裁判歧異之情形
    者，即無上訴不可分之關係，當原判決採證認事及刑之量定
    均無不合，僅沒收部分違法或不當，自可分離將沒收部分撤
    銷改判，其餘本案部分予以判決駁回（最高法院108 年度臺
    上字第1037號刑事判決意旨參照）。
  ㈡原判決認被告罪證明確，適用洗錢防制法第14條第1 項、刑
    法第11條前段、第28條、第339 條之4 第1 項第2 款、第55
    條、第51條第5 款、刑法施行法第1 條之1 第1 項等規定，
    審酌被告正值年輕力壯，不思循正當途徑獲取財物，竟為貪
    圖輕易獲得金錢，滿足一己物慾，而加入詐欺集團擔任車手
    ，危害社會治安及人際信任，除使檢警追查困難外，亦使告
    訴人無從追回被害款項，所為顯屬非是；兼衡其犯罪動機、
    手段、共犯參與程度、對告訴人所生危害、所獲不法利益、
    被告犯後坦承犯行，及被告仍未賠償告訴人等一切情狀，茲
    就被告就本案所犯之加重詐欺取財等2 罪，均量處有期徒刑
    1 年2 月，且定其應執行刑有期徒刑1 年3 月。經核其採證
    、認事與用法，均無違誤或不當，量刑亦屬適當，未違比例
    、公平或罪刑相當等原則，應予維持。因原審就被告所犯加
    重詐欺取財與洗錢等2 罪，均依想像競合犯規定，從一重以
    加重詐欺罪處斷，而非以洗錢罪處斷，且已於量刑理由說明
    並斟酌被告就本案犯罪已坦承犯行之犯後態度，故被告主張
    其就洗錢犯行於偵查及審判中自白，原審未依法減輕其刑為
    由，提起上訴，固無理由，而檢察官就犯罪所得為諭知沒收
    而提起上訴，其上訴效力及於本案罪刑部分，亦無理由，均
    應予駁回。
六、撤銷改判部分：
　㈠按犯罪所得，屬於犯罪行為人者，沒收之，刑法第38條之1條
    第1 項前段定有明文。
　㈡查被告擔任本案詐集團車手而犯如「犯罪事實」欄所載之加
    重詐欺取財罪，其獲得400 元之報酬一節，業據被告供稱：
    我的報酬是我所提領贓款的百分之1 ，就是400 元，「弟弟
    」提領的部分，我沒有拿到報酬等語明確（見偵查卷第30頁
    、第34頁、原審卷第157 頁）。因被告負責提領如附表編號
    1 至編號2 所示款項合計4 萬元，而4 萬元依1%計算的報酬
    就是400 元，起訴書記載被告之犯罪所得為700 元部分，容
    有誤會，應予更正。
　㈢又被告因本案2次加重詐欺取財罪之犯罪所得400 元，已於原
    審審理期間，由被告主動繳納而扣案，此有臺灣南投地方檢
    察署收受贓證物品清單、贓證物款收據各1 份在卷可憑（見
    原審卷第57頁至第59頁），因該筆款項經核並無刑法第38條
    之2 第3 項所定情形，應依刑法第38條之1 第1 項前段之規
    定，宣告沒收。原審判決就被告主動繳納而扣案之犯罪所得
    ，諭知不予宣告沒收，自有未合。檢察官提起上訴，主張被
    告主動繳納犯罪所得400元，僅生扣押之效果，仍應依刑法
    第38條之1 第1 項規定宣告沒收，原判決以過苛之虞而宣告
    不予沒收，顯有違誤，為有理由，自應由本院就原判決關於
    扣案之犯罪所得不予宣告沒收部分，予以撤銷改判如主文第
    2 項所示。
據上論斷，應依刑事訴訟法第368 條、第369 條第1 項前段、第
364 條、第299 條第1 項前段，刑法第38條之1 第3 項，判決如
主文。
本案經檢察官吳靜怡提起公訴，檢察官劉景仁提起上訴，檢察官
郭景東到庭執行職務。
中　　華　　民　　國　 110　　年　　4 　　月　　20　　日
            刑事第一庭　審判長法　官　江  德  千
                              法  官　簡  源  希
                              法  官　高  增  泓
以上正本證明與原本無異。
如不服本判決應於收受送達後二十日內向本院提出上訴書狀，其
未敘述上訴之理由者，並得於提起上訴後二十日內向本院補提理
由書（均須按他造當事人之人數附繕本）「切勿逕送上級法院」
。

                              書記官　黃  美  珍 

中　　華　　民　　國　　110 　年　　4 　　月　　20　　日

附錄本判決論罪科刑法條全文：
洗錢防制法第2條
本法所稱洗錢，指下列行為：
一、意圖掩飾或隱匿特定犯罪所得來源，或使他人逃避刑事追訴
    ，而移轉或變更特定犯罪所得。
二、掩飾或隱匿特定犯罪所得之本質、來源、去向、所在、所有
    權、處分權或其他權益者。
三、收受、持有或使用他人之特定犯罪所得。

洗錢防制法第14條
有第2條各款所列洗錢行為者，處7年以下有期徒刑，併科新臺幣
5百萬元以下罰金。
前項之未遂犯罰之。
前二項情形，不得科以超過其特定犯罪所定最重本刑之刑。

刑法第339條之4
犯第339條詐欺罪而有下列情形之一者，處1年以上7年以下有期
徒刑，得併科1百萬元以下罰金：
一、冒用政府機關或公務員名義犯之。
二、三人以上共同犯之。
三、以廣播電視、電子通訊、網際網路或其他媒體等傳播工具，
    對公眾散佈而犯之。
前項之未遂犯罰之。
附表：

編號 提領日期及時間 提領地點 提領之帳戶 提領款項(新臺幣) 提領人 1 106 年12月8 日中午12時45分許 南投縣○○市○○○路00號之統一便利商店龍辰門市 梁芳慈之渣打銀行帳戶 2萬元 馮梓喻 2 106 年12月8 日中午12時46分許 南投縣○○市○○○路00號之統一便利商店龍辰門市 同上 2萬元 馮梓喻 3 106 年12月8 日中午12時53分許 南投縣○○市○○路000 ○0 號之全家便利商店南投新村門市 同上 2 萬元（有手續費 5元） 與馮梓喻同行綽號「弟弟」之集團成員 4 106 年12月8 日中午12時54分許 南投縣○○市○○路000 ○0 號之全家便利商店南投新村門市 同上 1 萬元（有手續費 5元） 與馮梓喻同行綽號「弟弟」之集團成員